【裁判字號】    99,台上,602
【裁判日期】    990128
【裁判案由】    貪污
【裁判全文】
最高法院刑事判決              九十九年度台上字第六０二號
上  訴  人  台灣高等法院台中分院檢察署檢察官
被      告  乙○○
選任辯護人  陳鴻謀律師
被      告  甲○○
上列上訴人因被告等貪污案件，不服台灣高等法院台中分院中華
民國九十七年六月二十四日第二審更審判決（九十六年度重上更
(四)字第一一八號，起訴案號：台灣台中地方法院檢察署九十年度
偵字第九七九九、九九四二號），提起上訴，本院判決如下：
    主  文
原判決撤銷，發回台灣高等法院台中分院。
    理  由
本件原判決維持第一審諭知被告甲○○、乙○○無罪之判決，駁
回檢察官在第二審之上訴，固非無見。
惟查：(一)刑事訴訟法所規定傳聞法則之例外，其中就被告以外之
人於偵查中向檢察官所為之陳述，因檢察官代表國家偵查犯罪時
，原則上當能遵守法定程序，故於第一百五十九條之一第二項明
定「除顯有不可信之情況者外」，得為證據；又被告以外之人於
檢察事務官、司法警察官或司法警察調查中所為之陳述，基於實
體發現真實之訴訟目的，依第一百五十九條之二規定，如與審判
中之陳述不符時，經比較結果，其先前之陳述，相對「具有較可
信之特別情況」，且為證明犯罪事實存否所「必要」者，或於審
判中有第一百五十九條之三所列死亡等原因而無法或拒絕陳述之
各款情形之一，經證明其調查中所為陳述絕對「具有可信之特別
情況」，且為證明犯罪事實之存否所「必要」者，亦例外地賦與
證據能力。是所謂「顯有不可信性」、「相對特別可信性」與「
絕對特別可信性」，係指陳述是否出於供述者之真意、有無違法
取供情事之信用性而言，故應就偵查或調查筆錄製作之原因、過
程及其功能等加以觀察其信用性，據以判斷該傳聞證據是否有顯
不可信或有特別可信之情況而例外具有證據能力，始為適法。本
件原判決以證人李政泰於法務部調查局台中縣調查站（下稱台中
縣調查站）之陳述與在第一、二審之證詞不合，且在審理中已具
結擔保其證言之憑信性，復查無任何證據足認其在調查員詢問時
所為陳述，具有較可信之特別情況，認李政泰上揭調查筆錄無證
據能力等語（原判決理由六(三)），並未就該調查筆錄製作之原因
、過程及其功能加以觀察，依上開說明，遽認李政泰上揭不利被
告等之供述無證據能力，難謂適法。(二)貪污治罪條例第六條第一
項第四、五款之圖利罪，係公務員對於主管、監督或非主管、監
督之事務或利用職權機會、身分圖私人不法利益之概括規定，於
公務員利用上開職務或身分圖個人私人不法利益之行為，若不合
於該條例其餘特別規定時，即應調查審酌該行為是否合乎上引圖
利罪概括規定之構成要件及檢察官起訴之貪污事實與法院認定之
圖利事實，其社會基本事實是否同一，而為妥適之判決。原判決
認不能證明被告等有共同對於職務上行為收受賄賂罪嫌行為，然
乙○○就其職務上所承辦原判決附表所示工程發包之事項，可否
使自己或他人圖得私人不法利益並因而獲得該項利益？該圖利事
實，與檢察官起訴乙○○、甲○○對於職務上行為收受賄賂之犯
罪事實，其基本社會事實是否相同？應否變更檢察官起訴事實而
為裁判？本院第一次發回時已指明應予調查及說明（本院九十二
年度台上字第三五九二號判決理由(三)），原判決仍未為任何說明
，亦有證據調查未盡及理由不備之違誤。以上或為檢察官上訴意
旨所指摘，或屬本院得依職權調查之事項，應認原判決仍有撤銷
發回更審之原因。至原判決其餘無罪部分，既經起訴書指明與上
揭發回部分具有裁判上一罪之關係，依審判不可分之原則，併予
發回。
據上論結，應依刑事訴訟法第三百九十七條、第四百零一條，判
決如主文。
中    華    民    國  九十九  年    一    月  二十八  日
                      最高法院刑事第十二庭
                          審判長法官  黃  一  鑫
                                法官  張  春  福
                                法官  林  勤  純
                                法官  李  錦  樑
                                法官  陳  國  文
      本件正本證明與原本無異
                                      書  記  官
中    華    民    國  九十九  年    二    月    四    日
                                                      v

司法院資訊處製作；財團法人民間司法改革基金會備份。
